【裁判字號】    95,台上,1846
【裁判日期】    950413
【裁判案由】    違反毒品危害防制條例
【裁判全文】
最高法院刑事判決            九十五年度台上字第一八四六號
    上  訴  人  乙○○
                        60號.
                甲○○
                丙○○
                        號（另案在台灣澎湖監獄執行）
    上 列一 人
    選任辯護人  李衍志律師
上列上訴人等因違反毒品危害防制條例案件，不服台灣高等法院
高雄分院中華民國九十四年十一月二十九日第二審更審判決（九
十三年度上更(一)字第三二五號，起訴案號：台灣高雄地方法院檢
察署九十二年度偵字第八０一０、八四０七、一一０九五、一一
五二八號），提起上訴，本院判決如下：
    主  文
原判決撤銷，發回台灣高等法院高雄分院。
    理  由
原判決認定：一、上訴人乙○○與上訴人甲○○均明知甲基安非
他命係政府管制之第二級毒品，竟共同基於製造第二級毒品甲基
安非他命之概括犯意聯絡，於民國九十二年三月二十日由乙○○
以每月薪資新台幣（下同）四萬元之代價，僱用甲○○負責搬運
製造甲基安非他命之器材、原料，及於製造甲基安非他命期間，
看顧現場製程等工作，而由乙○○負責製造。乙○○、甲○○二
人謀議既定，即由甲○○於九十二年三月二十二日出面以其名義
與不知情之潘興旺簽訂書面租約，承租潘興旺坐落屏東縣新埤鄉
○○段四０八地號土地上之芒果園（約一甲二分）做為製造甲基
安非他命之場地，約定租期四年，租金共五十一萬元。其後乙○
○再自高雄購買貨櫃屋一只，拖運放置於上開芒果園內，充當製
造甲基安非他命之廠房，並與甲○○共同載運製造甲基安非他命
所需如附表二所示之器材置放於貨櫃屋內。九十二年四月六日，
乙○○復與甲○○共同前往屏東萬大橋下之「綠雅圖」社區某民
宅內，載運製造甲基安非他命之原料麻黃（Ephedrine ）等物
至上開貨櫃屋，開始在該處製造甲基安非他命。渠等先將原料麻
黃製成「黑水」（滷水）後，再以爐火熬煮至相當程度後將爐
火關掉，放到塑膠桶盤冷卻，然後再以濾網將結晶部分過濾出來
放在網袋內，並放入脫水機內脫乾，復以清水混和再煮一遍，然
後以碳及更細之漏斗過濾，過濾出來之液體即為含有甲基安非他
命成分之液態甲基安非他命，再將之放入冰箱內冷藏結晶等步驟
後，即成為固態甲基安非他命晶體。嗣於九十二年四月十日上午
十時四十五分許，甲○○在上址看顧甲基安非他命之製程時，警
方及行政院海岸巡防署（下稱海巡署）所組成之專案小組人員經
甲○○之同意，至該址執行搜索而查獲上情，並扣得如原判決附
表一所示之第二級毒品甲基安非他命成品、半成品及乙○○所有
供製造第二級毒品甲基安非他命所用如原判決附表二所示之原料
及器材。二、上訴人丙○○於九十二年三月底某日，與姓名年籍
均不詳之綽號「宋董（另一綽號老五）」之成年男子基於共同製
造第二級毒品甲基安非他命之犯意聯絡，由「宋董」提供製造甲
基安非他命之原料麻黃一百公斤供丙○○製造甲基安非他命，
約定待製造完成將甲基安非他命交付「宋董」後，丙○○即可獲
得二百萬元之報酬，惟丙○○因故未能順利製出甲基安非他命成
品，擔心「宋董」對其不利，經委由乙○○出面調解後，「宋董
」同意再提供麻黃一百五十公斤供丙○○製造甲基安非他命，
丙○○則不收取任何報酬作為賠償。丙○○即承上開製造第二級
毒品甲基安非他命之單一犯意，接續製造甲基安非他命，而在不
知情之邱垂武所有之屏東縣萬巒鄉○○段四十之三地號土地上搭
建鐵皮屋，作為製造甲基安非他命之場所，並至「一原化工材料
行」購買製造甲基安非他命所需之化學原料及至電器行、五金材
料行購買其他製造甲基安非他命之器材（如原判決附表四所示編
號五、八之冰箱、高壓鋼瓶除外），置於上開鐵皮屋，且委託乙
○○找人安裝該鐵皮屋之水電及代為購置前開如原判決附表四所
示之冰箱、高壓鋼瓶等器材；乙○○、甲○○均明知丙○○委託
乙○○辦理上述事項係為供製造甲基安非他命之用，渠等仍承事
實欄一所載製造第二級毒品甲基安非他命之概括犯意，基於幫助
丙○○製造第二級毒品甲基安非他命之故意，由乙○○指示甲○
○於九十二年三月底某日載運製造甲基安非他命所用如原判決附
表四編號五所示之冰箱二台至上開鐵皮屋及於九十二年四月初某
日指示甲○○載送如原判決附表四編號八所示之高壓鋼瓶四支等
器材至上開鐵皮屋，並為丙○○在該處安裝水電後，丙○○即開
始在上址鐵皮屋內製造甲基安非他命，製造過程乃先將原料麻黃
和氯仿混和浸泡約三十至四十分鐘後，加入強酸使之產生化學
反應變化，再放入高壓鋼瓶打氫氣，然後將高壓鋼瓶放至搖動機
搖晃約七十分鐘，倒出後用快速爐煮沸，再倒出過濾出來之液體
，即為含有甲基安非他命成分之液態甲基安非他命，再放入冰箱
等候結晶，結晶後放入脫水機脫水，之後即可形成固態之甲基安
非他命結晶成品。嗣於九十二年五月七日下午二時三十分許，警
方及海巡署組成之專案小組人員至上開鐵皮屋處，經徵得地主邱
垂武之同意後，執行搜索而查獲上情，並扣得如原判決附表三所
示之第二級毒品甲基安非他命半成品及丙○○所有如原判決附表
四供製造第二級毒品甲基安非他命所用之原料及器材，丙○○則
趁隙逃逸，並將其所穿著之長褲一條、鞋子一雙及所騎乘之車牌
號碼ＳＢ九－七八五號輕型機車遺留於現場。迨九十二年五月九
日晚上七時三十分許，專案員警循線在屏東縣萬丹鄉○○村○○
路六十號乙○○之住處拘獲乙○○，丙○○則於九十二年六月二
十四日中午十二時許，在屏東縣新埤鄉○○村○○路一之一號，
因另案遭法務部調查局高雄市調查處所組專案小組逮獲等情。因
而就乙○○、甲○○部分撤銷第一審科刑判決，改判仍論處乙○
○、甲○○共同連續製造第二級毒品罪（乙○○累犯，處有期徒
刑十八年，褫奪公權八年；甲○○處有期徒刑九年，褫奪公權五
年，扣案如附表一所示之第二級毒品甲基安非他命成品及半成品
均沒收銷燬之，扣案如附表一所示之第二級毒品甲基安非他命成
品及半成品之外包裝、外裝桶具及如附表二所示之物均沒收）。
就丙○○部分維持第一審論處丙○○共同製造第二級毒品罪（處
有期徒刑十五年，褫奪公權八年，扣案如附表三所示之第二級毒
品甲基安非他命半成品均沒收銷燬之，扣案如附表三所示之第二
級毒品甲基安非他命半成品之外裝桶具及如附表四所示之物均沒
收）並駁回丙○○在第二審之上訴。固非無見。
惟查：（一）刑事訴訟法採直接審理主義，故採為判決基礎之證
據資料，必須經過調查程序而顯現出於審判庭者，始與直接審理
主義相符，否則其所踐行之訴訟程序即屬違背法令；又卷宗內之
筆錄及其他文書可為證據者，審判長應向當事人、代理人、辯護
人宣讀或告以要旨，刑事訴訟法第一百六十五條第一項定有明文
，上開規定依同法第三百六十四條，為第二審審判所準用；因之
第二審法院自應踐行該項程序，使被告了解該證據之內容及意義
，並為充分之辯論，始得採為判決之基礎，倘未宣讀、提示告以
要旨並令其辨認，均有違背同法第一百五十五條第二項：「未合
法調查之證據，不得作為判斷之依據」之規定。原判決理由述明
依法務部調查局九十三年七月八日調科壹字第０九三００二三二
四００號鑑定函，認定前開事實欄一所載在芒果園內之貨櫃屋所
查扣如原判決附表二所列物品及在前開事實欄二所載屏東縣萬巒
鄉之鐵皮屋內查扣如原判決附表四所列之物品，均係乙○○、甲
○○、丙○○本件製造甲基安非他命之容器及設備，原判決並據
認上訴人等否認有製造甲基安非他命之犯行之辯解不足採（見原
判決正本第十頁、第二二頁）。惟依原審審理筆錄及卷內資料之
記載，上開法務部調查局九十三年七月八日調科壹字第０九三０
０二三二四００號鑑定函，在審判程序中並未經審判長向當事人
或辯護人宣讀或告以要旨，並令其辨認，剝奪上訴人等之訴訟防
禦權，而竟遽採為判決基礎，其踐行之訴訟程序，難謂適法。（
二）毒品危害防制條例第十八條第一項前段規定：查獲之毒品及
專供製造或施用毒品之器具，不問屬於犯人與否沒收銷燬之，係
採絕對沒收原則，法院有義務依法宣告沒收並銷燬之。本案關於
事實欄二丙○○部分，扣案如附表四所列之器具中，編號三十五
號之瓷漏斗三個、三十七號之藍色塑膠漏斗一個、四十號之木製
攪拌棒一支；四十一號之玻璃攪拌棒一支等器具送鑑定結果：其
中瓷漏斗二個、藍色塑膠漏斗一個及木製攪拌棒一支、玻璃攪拌
棒一支，經檢驗結果均有第二級毒品甲基安非他命殘留，此有法
務部調查局九十四年六月二十日調科壹字第０九四００二八六九
五０號鑑定函在卷可稽（見原審更字卷(二)第八七頁），是該查獲
在器具上殘留之甲基安非他命，自應適用上開毒品危害防制條例
第十八條之規定諭知沒收並予以銷燬。惟原判決維持第一審判決
，宣告沒收並銷燬之毒品僅原判決附表三所列之甲基安非他命半
成品，就原判決上開附表四所列器具中，編號三十五號之瓷漏斗
二個、三十七號之藍色塑膠漏斗一個、四十號之木製攪拌棒一支
；四十一號之玻璃攪拌棒一支上殘留之甲基安非他命，則未依法
適用上開規定宣告沒收並銷燬之，即有判決不適用法則之違誤。
（三）科刑判決所認定之事實，與所採之證據不相適合，即屬證
據上理由矛盾，其判決當然違背法令。原判決理由引據上開法務
部調查局九十四年六月二十日調科壹字第０九四００二八六九五
０號鑑定函說明：「本院復依被告丙○○之選任辯護人之聲請，
將扣案如附表四編號三十五、三十七、三十九、四十、四十一號
之器具送鑑定結果：瓷漏斗二個、藍色塑膠漏斗一個及木製攪拌
棒一支經檢驗結果均有甲基安非他命與第四級第一項毒品先驅原
料藥麻黃鹼與成分殘留；送驗漏斗一個、經檢驗結果有第四級第
一項毒品先驅原料藥麻黃鹼與氯假麻黃鹼成分殘留；送驗玻璃攪
拌棒一支、經檢驗結果有甲基安非他命、第四級第一項毒品先驅
原料藥麻黃鹼與氯假麻黃鹼成分殘留（酸鹼試紙未檢驗）；此有
法務部調查局九十四年六月二十日調科壹字第０九四００二八六
九五０號函，若丙○○收受均未有任何著手製造之行為，自扣案
之上開器具衡情應無殘留任何毒品之可能，然上開器具或含有甲
基安非他命成分，或殘有原料藥麻黃鹼與氯假麻黃鹼成分，均足
以證明被告丙○○已著手製造甲基安非他命。」等語（見原判決
正本第三三頁），似依上開鑑定結果而認定丙○○有以原料藥麻
黃鹼與氯假麻黃鹼製造安非他命之事實，但依上開調查局之鑑定
結果，上開器具上所殘留之藥麻黃鹼與氯假麻黃鹼，經上開法務
部調查局鑑定係第四級第一項毒品之先驅原料（見同上原審更字
卷(二)第八七頁），則上開第四級第一項毒品先驅原料藥麻黃鹼與
氯假麻黃鹼與本案之製造甲基安非他命是否相同？有何關聯？均
未據原判決在理由中說明，即遽採為認定丙○○製造甲基安非他
命之證據，則其認定事實與所採之證據即有不相適合之矛盾。（
四）原判決事實欄一就乙○○、甲○○製造甲基安非他命之時間
認定：「九十二年四月六日，乙○○復與甲○○共同前往屏東萬
大橋下之「綠雅圖」社區某民宅內，載運製造甲基安非他命之原
料麻黃（Ephedrine ）等物至上開貨櫃屋，開始在該處製造甲
基安非他命」（見原判決正本第三頁），惟原判決理由欄又謂：
「證人洪琳宗則到庭證稱：『我於九十二年四月初某日至前揭貨
櫃屋架設冷氣，且依店內登記應該是四月八日。是在中午一、二
時去的，做到下午六、七時，進入貨櫃屋時，裡面是空的』等語
。惟查，證人洪琳宗則屬裝設冷氣設備，此項作為無非旨在防熱
，此其時，乃係構建貨櫃屋工作場之初期階段，即尚未構建完成
之前之準備過程，當然尚未搬進原料及器材，自必在被告乙○○
開始製造甲基安非他命之前，故證人洪琳宗未見到任何物品亦屬
正常。且其既未見到貨櫃屋內有何擺設（即連與經營果園相關之
物件亦無）益徵乙○○對於貨櫃屋之購置與芒果園之經營毫無關
聯性」等語（見原判決正本第一七頁）。原判決似依據證人洪琳
宗之上開證詞而認定洪某於四月八日前去芒果園鐵皮屋安裝冷氣
時，乙○○等當然尚未搬入原料器材，洪琳宗係在乙○○開始製
造安非他命之前安裝冷氣，則乙○○、甲○○兩人究竟係於洪琳
宗安裝冷氣前之四月六日或四月八日安裝冷氣後開始著手製造甲
基安非他命？原審未究明釐清，致原判決事實之認定與其理由之
說明，不相一致，自有事實與理由矛盾之違誤。以上，或為上訴
意旨所指摘，或係本院得依職權調查之事項，應認原判決仍有撤
銷發回更審之原因。
據上論結，應依刑事訴訟法第三百九十七條、第四百零一條，判
決如主文。
中    華    民    國  九十五  年    四    月   十三   日
                      最高法院刑事第十二庭
                          審判長法官  林  永  茂
                                法官  洪  文  章
                                法官  蘇  振  堂
                                法官  蕭  仰  歸
                                法官  何  菁  莪
      本件正本證明與原本無異
                                      書  記  官
中    華    民    國  九十五  年    四    月   十七   日
                                                Ａ


司法院資訊處製作；財團法人民間司法改革基金會備份。
